【裁判字號】    99,交訴,26
【裁判日期】    990608
【裁判案由】    公共危險等
【裁判全文】
臺灣彰化地方法院刑事判決              99年度交訴字第26號
公  訴  人  臺灣彰化地方法院檢察署檢察官
被      告  丙○○
上列被告因公共危險案件，經檢察官提起公訴（99年度偵字第12
09號），本院判決如下：
    主  文
丙○○駕駛動力交通工具肇事，致人受傷而逃逸，處有期徒刑捌
月。
    犯罪事實
一、丙○○考領有普通小型車駕駛執照，於民國99年1 月5 日晚
    上6 時許，駕駛車牌號碼7026—LE號自用小客車，沿彰化縣
    花壇鄉○○路由南往北【起訴書誤載為由北往南】方向行駛
    ，行經彰化縣花壇鄉○○路與溪南街交岔路口前，欲右轉駛
    入溪南街，適因甲○○騎乘車牌號碼292 —EKU 【起訴書誤
    載為7026—LE】號機車，搭載乙○○，亦沿同路段同方向直
    行，而丙○○本應注意轉彎車應暫停讓直行車先行，而依當
    時情狀，並無不能注意情事，竟未暫停讓甲○○騎乘之前開
    機車先行，隨即貿然右轉，因而上開自用小客車右側前方車
    頭碰撞甲○○騎乘之前開機車，造成上開自用小客車右側前
    方車頭留有擦痕、右側車身板金凹陷、右前輪爆胎、右側照
    後鏡脫落，並使甲○○、乙○○人、車倒地，致使甲○○受
    有頭部外傷、前額擦傷、四肢多處擦傷之普通傷害（業據甲○○於偵查中撤回告訴）；乙○○則受有左上正中門齒、右
    上正中門齒牙冠斷裂之普通傷害（業據乙○○於本院審理中
    撤回告訴，經本院另為不受理判決）。詎丙○○於肇事後，
    明知汽車駕駛人駕駛汽車肇事致人受傷，應隨即採取救護或
    其他必要措施，並向警察機關報告，而不得逕行駛離肇事現
    場。其駕駛汽車肇事致使甲○○、乙○○受傷，竟未下車查
    看甲○○、乙○○分別所受傷勢，亦未召請他人救助或報警
    處理，旋即駕駛前開自小客車逃離現場。嗣經路人見狀報警
    ，由警方到場並調閱設置於該處路口處之監視器之電磁記錄
    錄影畫面後，始循線查獲上情。
二、案經彰化縣警察局彰化分局報告臺灣彰化地方法院檢察署檢
    察官偵查起訴。
    理  由
一、證據能力部分：
  (一)按檢察官職司追訴犯罪，就審判程式之訴訟構造言，檢察官
    係屬與被告相對立之當事人一方，偵查中對被告以外之人所
    為之偵查筆錄，或被告以外之人向檢察官所提之書面陳述，
    性質上均屬傳聞證據。自理論上言，如未予被告反對詰問、
    適當辯解之機會，一律准其為證據，似有違當事人進行主義
    之精神，對被告之防禦權亦有所妨礙；然而現階段刑事訴訟
    法規定檢察官代表國家偵查犯罪、實施公訴，必須對於被告
    之犯罪事實負舉證之責，依法其有訊問被告、證人及鑑定人
    之權，證人、鑑定人且須具結，而實務運作時，偵查中檢察
    官向被告以外之人所取得之陳述，原則上均能遵守法律規定
    ，不致違法取供，其可信性極高，為兼顧理論與實務，乃於
    修正刑事訴訟法時，增列第159 條之1 第2 項，明定被告以
    外之人（含被害人、證人等）於偵查中向檢察官所為陳述，
    除顯有不可信之情況者外，得為證據，並於92年9 月1 日施
    行（最高法院94年度臺上字第7416號判決意旨參照）。又所
    謂「顯有不可信性」，係指陳述是否出於供述者之真意、有
    無違法取供情事之信用性而言，故應就偵查或調查筆錄製作
    之原因、過程及其功能等加以觀察其信用性，據以判斷該傳
    聞證據是否有顯不可信或有特別可信之情況而例外具有證據
    能力，並非對其陳述內容之證明力如何加以論斷，二者之層
    次有別，不容混淆（最高法院94年度臺上字第629 號判決要
    旨可參）。經查，證人甲○○、乙○○分別在檢察官偵查時
    ，均係以證人之身份，經檢察官告以具結之義務及偽證之處
    罰，經其等具結，而於負擔偽證罪之處罰心理下所為，係經
    以具結擔保其等證述之真實性；且證人甲○○、乙○○分別
    於檢察官訊問時之證述（參見偵查卷宗第7 頁至第8 頁），
    並無證據顯示係遭受強暴、脅迫、詐欺、利誘等外力干擾情
    形，或在影響其心理狀況致妨礙其自由陳述等顯不可信之情
    況下所為。上揭證人分別於偵訊時之陳述既無顯不可信之情
    況，依上開說明，自均有證據能力。
  (二)按被告以外之人（包括證人、鑑定人、告訴人、被害人及共
    同被告等）於審判外之陳述雖不符刑事訴訟法第159 條之1
    至之4 之規定，而經當事人於審判程序同意作為證據，法院
    審酌該言詞陳述或書面陳述作成時之情況，認為適當者，亦
    得為證據，刑事訴訟法第159 條之5 第1 項定有明文。其立
    法意旨在於傳聞證據未經當事人之反對詰問予以核實，原則
    上先予排除。惟若當事人已放棄反對詰問權，於審判程序中
    表明同意該等傳聞證據可作為證據，基於尊重當事人對傳聞
    證據之處分權使訴訟程序得以順暢進行，上開傳聞證據則有
    證據能力（最高法院94年度臺上字第4890號判決要旨參照）
    。又按當事人、代理人或辯護人於法院調查證據時，知有第
    159 條第1 項不得為證據之情形，而未於言詞辯論終結前聲
    明異議者，視為有前項之同意，刑事訴訟法第159 條之5 定
    有明文。亦即，傳聞證據未經當事人之反對詰問予以核實，
    原則上先予排除，惟若當事人已放棄詰問或未聲明異議，基
    於證據資料愈豐富，愈有助於真實發現之理念，且強化言詞
    辯論主義，法院自可承認該傳聞證據例外擁有證據能力。經
    查，證人甲○○、乙○○分別於警詢中之陳述（參見警卷第
    3 頁至第6 頁），雖均係被告以外之人於審判外之陳述，性
    質上屬傳聞證據，惟經檢察官、被告丙○○均同意作為證據
    ，又本院審酌該言詞陳述作成時之情況，並查無其他不法之
    情狀，足認為得為本案之證據，依刑事訴訟法第159 條之5
    之規定，有證據能力。
  (三)依刑事訴訟法第159 條第1 項規定：被告以外之人於審判外
    之言詞或書面陳述，除法律有規定者外，不得作為證據。而
    該條所謂「法律有規定者」，係指同法第159 條之1 至第15
    9 條之5 及第206 條等規定。又醫師法第12條第1 項規定：
    醫師執行業務時，應製作病歷，並簽名或蓋章及加註執行年
    、月、日。第2 項規定：前項病歷，除應於首頁載明病人姓
    名、出生年、月、日、性別及住址等基本資料外，其內容至
    少應載明下列事項：一就診日期。二主訴。三檢查項目及結
    果。四診斷或病名。五治療、處置或用藥等情形。六其他應
    記載事項。因此，醫師執行醫療業務時，不論患者是因病尋
    求診療，或因特殊目的而就醫，醫師於診療過程中，應依醫
    師法之規定，製作病歷，此一病歷之製作，均屬醫師於醫療
    業務過程中所須製作之紀錄文書，而且每一醫療行為均屬可
    分，因其接續之看診行為而構成醫療業務行為，其中縱有因
    訴訟目的，例如被毆傷而尋求醫師之治療，對醫師而言，仍
    屬其醫療業務行為之一部分，仍應依法製作病歷，則該病歷
    仍屬業務上所製作之紀錄文書，與通常之醫療行為所製作之
    病歷無殊，自屬刑事訴訟法第159 條之4 第2 款所稱從事業
    務之人於業務上所須製作之紀錄文書，而診斷證明書係依病
    歷所轉錄之證明文書，自仍屬本條項之證明文書（最高法院
    97年度臺上字第666 號判決要旨參照）。經查，卷附財團法
    人彰化基督教醫院99年1 月6 日、99年2 月10日診斷書（參
    見警卷第9 頁、偵查卷宗第14頁）係分別由實際診療證人甲○○、乙○○之醫師黃勉書、林曉薇，本於其醫療專業及診
    治證人甲○○、乙○○經過，性質上均為醫師於例行性診療
    過程中，對病患為醫療行為，於業務上出具之證明書，足認
    上開診斷證明書應屬從事業務之人於業務上所製作之證明文
    書。此外，本院亦查無其他顯不可信情事，依上開說明，前
    揭診斷書均得作為本案證據。
  (四)以下本案所引用被告以外之人於審判外之言詞或書面陳述（
    除理由欄一(一)(二)(三)所述部分外），而不符合刑事訴訟法第15
    9 條之1 至第159 條之4 之規定者，均經本院於審理時當庭
    直接提示而為合法之調查，檢察官、被告均同意作為證據，
    本院審酌前開證據作成或取得之狀況，均無非法或不當取證
    之情事，亦無顯不可信之情況，故認為適當而均得作為證據
    。是前開證據，依刑事訴訟法第159 條之5 之規定，均具有
    證據能力，先予敘明。
二、訊據被告固坦承曾於上揭時、地駕駛前開自用小客車，行經
    彰化縣花壇鄉○○路與溪南街交岔路口，且發生車輛右側前
    方車身板金凹陷、右前輪爆胎、右側照後鏡脫落等情，惟矢
    口否認有何肇事逃逸犯行，並辯稱：其駕駛車輛行經上揭路
    口處，並無欲右轉行駛，其為直行車，復因駕車時有戴耳機
    收聽廣播，因耳機音量很大聲，致使其無法聽見車外之碰撞
    聲響，直至肇事路口後之下1 個路口處即廖厝巷處欲右轉時
    ，始發覺車輛照後鏡不見，遂下車查看車損，然未發覺其他
    車輛亦有碰撞情狀，亦未見有人受傷，隨即駕車返家修理車
    輛輪胎云云。經查：
  (一)證人甲○○分別於警詢中、於偵訊中具結均證稱：被告於本
    案肇事前，車行方向，係沿彰化縣花壇鄉○○路由南往北行
    駛，至彰化縣花壇鄉○○路與溪南街交岔路口處，欲由中山
    路右轉駛入溪南路行駛；其則係騎乘機車搭載證人乙○○，
    亦沿彰化縣花壇鄉○○路由南往北行駛（參見警卷第3 頁至
    第4 頁、偵查卷宗第7 頁至第8 頁）等語；又證人乙○○分
    別於警詢中、於偵訊中具結均證述：被告於本案肇事前，車
    行方向，係沿彰化縣花壇鄉○○路由南往北行駛，至彰化縣
    花壇鄉○○路與溪南街交岔路口處，有打右側方向燈，欲由
    中山路右轉駛入溪南路行駛；其則搭乘證人甲○○所騎乘機
    車，亦沿彰化縣花壇鄉○○路由南往北行駛等語（參見警卷
    第5 頁至第6 頁、偵查卷宗第7 頁至第8 頁）明確，爰審酌
    證人甲○○、乙○○上揭所述內容前後一致，並有道路交通
    事故現場圖1 紙（參見警卷第12頁）附卷可參；況自卷附肇
    事車輛照片4 張（參見警卷第17頁至第19頁）所示內容觀之
    ，被告駕駛車輛車體係依序自右側前方車頭留有擦痕，直至
    右側車身板金凹陷、右前輪爆胎，且有右側照後鏡脫落之情
    狀，而證人甲○○騎乘機車方向為直行車，已如前述，如被
    告車輛僅為直行車，並無任何右彎或右轉之行車方向，按理
    當無可能造成被告上揭車損情狀，顯見被告駕駛車輛行經上
    揭路口處，當有右轉或右彎之情狀，致使在該車輛右側行駛
    之機車與被告駕駛車輛發生擦撞後，而造成被告駕駛車輛車
    體發生上開車損情狀。至被告辯稱，其駕駛車輛行經上揭路
    口處，並無欲右轉行駛，其為直行車云云，核與前揭事證不
    符，不足採信。是被告駕駛前開車輛，行至上揭所示交岔口
    處時，係沿彰化縣花壇鄉○○路由南往北向，欲右轉駛入溪
    南路朝東向行駛之車輛，而證人甲○○騎乘之機車，則為沿
    彰化縣花壇鄉○○路由南往北向之直行車之事實，應可認定
    。
  (二)又證人甲○○分別於警詢中證述、於偵查中具結均證述：其
    於前揭時、地，騎乘機車搭載證人乙○○，行經彰化縣花壇
    鄉○○路與溪南街交岔路口前時，突遭被告駕駛車輛由左後
    方直接超過，並右轉撞擊其所騎乘之機車，致使其與證人乙○○人車倒地，且趴在地上，受有臉部、膝蓋多處擦傷（參
    見警卷第3 頁至第4 頁；偵查卷宗第7 頁）等語；另證人乙○○分別於警詢中陳述、於偵查中具結證述：其於前揭時、
    地搭乘告訴人甲○○所騎乘之機車，行經彰化縣花壇鄉○○
    路與溪南街交岔路口前時，突遭被告駕駛車輛由左後方直接
    超過，並右轉撞擊證人甲○○所騎乘之機車，致使其與證人
    甲○○人車倒地，且趴在地上，其隨即昏厥過去，並受有牙
    齒斷裂傷害（參見警卷第5 頁至第6 頁、偵查卷宗第7 頁至
    第8 頁）等語明確，並有道路交通事故現場圖、道路交通事
    故調查報告表(一)(二)、肇事現場及監視器翻拍照片共計10張（
    參見警卷第12頁至第19頁）、財團法人彰化基督教醫院99年
    1 月6 日、99年2 月10日診斷書（參見警卷第9 頁、偵查卷
    宗第14頁）、車號查詢汽車及重型機車車籍資料各1 紙（參
    見本院卷宗第8 、12頁）附卷可參，核屬相符。是被告駕駛
    車輛與證人甲○○所騎乘機車於前揭時、地，發生碰撞，致
    使證人甲○○、乙○○人車倒地受傷，且造成被告駕駛之車
    輛右側前方車頭產生擦痕、車身板金凹陷、右前輪爆胎、右
    側照後鏡脫落之事實，應堪認定。
  (三)至被告辯稱其因駕車時有戴耳機收聽廣播，因耳機音量很大
    聲，致使其無法聽見車外之碰撞聲響云云，惟查：
    1.證人甲○○於偵訊中具結證稱：當日被告駕駛之自用小客
      車，係在肇事地點突然由證人甲○○騎乘之機車左後方超
      越並右轉，致兩車發生碰撞，肇事後，該自用小客車有停
      車約1 分鐘，被告隨即駕車駛離現場（參見偵查卷宗第7
      頁）等語，是依證人甲○○前揭所述內容，被告於前揭時
      、地與證人甲○○所騎乘機車發生擦撞前，被告甫自同向
      後方超越證人甲○○所騎乘機車，被告主觀上對於其超車
      後，其所駕駛車輛右後方有機車之事實，應知之甚詳。被
      告至肇事路口處欲右轉之事實，已如前述，是被告對於其
      駕駛車輛右轉時，將可能導致在其所駕駛車輛右後方駛來
      之機車不及閃避致兩車相撞，亦應有相當認識。
    2.另被告於本院審理中自承，其平常駕車均使用車內廣播系
      統等情觀之，足見被告平時並未有駕車戴耳機收聽廣播之
      習慣，焉有突然於肇事當時駕車戴耳機收聽廣播之行為，
      且被告亦未提出相關事證以實其說，其上開辯解是否可信
      ，已顯有可疑之處；縱如被告所述其駕車時戴耳機收聽廣
      播且耳機音量很大等語屬實，然自被告駕駛之車輛右側前
      方車頭擦痕、車身板金凹陷、右前輪爆胎、右側照後鏡脫
      落之情狀觀之，足見兩車最先碰撞處，應為被告駕駛之車
      輛右側前方車頭處。而以被告身處自用小客車駕駛座處，
      對於車輛右前方之車況，仍屬其視力直視範圍，並非車輛
      行車視覺死角處；再甫以證人甲○○、乙○○所騎乘機車
      連同2 人身高高度觀之，被告在車內縱無法聽見碰撞聲響
      ，亦當會察覺所駕駛車輛右前車頭處與證人甲○○所騎乘
      之機車發生碰撞之情狀。
    3.本案事故發生後，造成被告駕駛之車輛因而產生右側前方
      車頭擦痕、車身板金凹陷、右前輪爆胎、右側照後鏡脫落
      之情狀，已如前述，參酌該車損情狀觀之，足見被告駕駛
      自用小客車與證人甲○○騎乘機車發生擦撞之聲響、證人
      甲○○所騎乘機車倒地撞擊後所產生之聲響，當極為巨大
      ，且會造成被告駕駛車身震動，被告既無任何聽力障礙，
      且手握方向盤駕駛車輛，當無可能未聽聞該撞擊聲響，亦
      無可能完全無法感覺車身受有劇烈震動；另自證人甲○○
      前揭證稱被告於事故發生後，有暫停現場1 分鐘後，即駕
      車離去等情，益徵被告當時在車內已聽聞有撞擊聲響或感
      覺有外物撞擊車體之震動，是被告所述其在車內未發覺所
      駕車輛與證人甲○○所騎乘機車發生碰撞云云，顯與事理
      常情有違，當係事後卸責之詞，不足採信。
  (四)按汽車駕駛人駕駛汽車肇事致人受傷或死亡者，應即採取救
    護措施及依規定處置，並通知警察機關處理，不得任意移動
    肇事汽車及現場痕跡證據，違反者處新臺幣3 千元以上9 千
    元以下罰鍰；前項駕駛人肇事致人受傷而逃逸者，吊銷其駕
    駛執照，道路交通管理處罰條例第62條第3 、4 項分別定有
    明文。此為一般駕駛人所知悉並確實遵守之事項，被告考領
    有普通小型車駕駛執照，此有證號查詢汽車駕駛人、道路交
    通事故調查報告表(二)各1 份（參見本院卷宗第10頁、偵查卷
    宗第14頁）在卷可證，被告既考領有普通小型車駕駛執照，
    對於上開規定當知之甚詳。
  (五)又因道路交通事故之發生，常非於己之鄰親家裡，時有告救
    不能情事，乃科以肇事者須即採取救護或其他必要措施，並
    應向警察機關報告之法定義務，以防因就醫延誤致生無謂傷
    亡，並俾得通知傷亡者家屬到場，以明責任，是凡肇事人於
    行車肇事致人受傷或死亡，未即採取救護或其他必要措施，
    並向警察機關報告，即駕車逃逸者，均應依該規定處罰，至
    其嗣後是否受刑事訴追及已否與被害人達成民事和解，賠償
    損失，對其應受處罰乙節，並不生影響。職是之故，汽車駕
    駛人駕駛汽車肇事，不論其責任之歸屬為何，即有義務留在
    肇事現場，採取救護或其他必要措施，並向警察機關報告，
    以維護他人之生命與其他用路人之交通安全。其立法目的，
    既係促使駕駛人於肇事致死傷後，能對被害人即時救護，報
    告警察機關，以減少死傷，是該罪之成立祇以行為人有駕駛
    動力交通工具肇事，致人死傷而逃逸之事實為已足（最高法
    院92年度臺上字第4468號刑事判決意旨參照）。另按刑法第
    185 條之4 肇事逃逸罪，以駕駛動力交通工具肇事，有致人
    死傷而逃逸之事實，為其犯罪構成要件，不以行為人明知被
    害人有死傷情形為必要（最高法院91年度臺上字第137 號刑
    事判決意旨參見）。經查，被告駕駛車輛與證人甲○○、乙○○所騎乘機車發生擦撞，致使證人甲○○、乙○○人車倒
    地，因機車之防護力與汽車相去甚遠，機車倒地時，機車騎
    乘者之身體與地面、機車車身摩擦撞擊，常因防護力不足，
    造成機車騎乘者往往非死即傷，此為一般人所周知，被告既
    知其駕駛車輛與證人甲○○、乙○○騎乘之機車發生擦撞，
    造成機車倒地，已如前述，被告理應對證人甲○○、乙○○
    當場受有傷害之情況已有認識，竟未採取救護或其他必要措
    施，並向警察機關報告，即行駕車離去，其肇事逃逸之事實
    ，已甚灼然。至本案車禍事故，被告究竟有無過失，實與其
    是否應負肇事逃逸罪責無涉，附此敘明。
  (六)綜上所述，被告前開辯稱，應屬臨訟卸責之詞，核與前揭事
    證不符，均無足採信。本案事證明確，被告上揭肇事逃逸犯
    行，應堪認定。
三、核被告所為，係犯刑法第185 條之4 駕駛動力交通工具，致
    人受傷而逃逸罪。又按刑法第185 條之4 肇事逃逸罪之立法
    意旨，係為維護交通安全，加強救護，減少被害人之死傷，
    促使駕駛人於肇事後，能對被害人即時救護，方增設本條處
    罰規定；且按刑法第185 條之4 所謂肇事逃逸罪，係屬舉動
    犯，只要行為人有此肇事逃逸之行為即為已足。又被告駕車
    肇事雖同時致證人甲○○、乙○○2 人受傷，惟其駕車逃逸
    行為僅為單一，且為侵害社會法益，屬單純一罪。爰審酌被
    告駕車肇事致人受傷後，竟未下車查看及協助救護，置被害
    人甲○○、乙○○受傷於不顧，竟擅離肇事現場，犯後飾詞
    否認，未見悔意，原不宜量刑過輕，惟念其並無前科，平日
    素行尚稱良好，犯後已先後與被害人甲○○、乙○○達成和
    解，並經被害人甲○○、乙○○分別於偵訊中、本院審理中
    ，表示撤回過失傷害告訴，此有彰化縣彰化市調解委員會99
    年1 月11日調解書、本院99年4 月16日調解程序筆錄各1 份
    （參見警卷第21頁、本院卷宗第27頁）、臺灣高等法院被告
    前案紀錄表、臺灣彰化地方法院檢察署刑案資料查註紀錄表
    各1 份在卷可徵，顯見被告確有以實際行動填補被害人甲○○、乙○○所受損害，且被害人甲○○、乙○○分別所受傷
    勢尚非嚴重等一切情狀，量處如主文所示之刑，以資懲儆。
據上論斷，應依刑事訴訟法第299 條第1 項前段，刑法第185 條
之4 ，判決如主文。
本案經檢察官邱鼎文到庭執行職務。
中    華    民    國    99    年    6     月    8     日
                    交通法庭      審判長法官  李進清
                                  法      官  洪志賢
                                  法      官  唐中興
以上正本證明與原本無異。
如不服本判決應於收受判決後10日內向本院提出上訴書狀，並應
敘述具體理由；其未敘述上訴理由者，應於上訴期間屆滿後20日
內向本院補提理由書（均須按他造當事人之人數附繕本）「切勿
逕送上級法院」。
告訴人或被害人對於判決如有不服具備理由請求檢察官上訴者，
其上訴期間之計算係以檢察官收受判決正本之日期為準。
中    華    民    國    99    年    6     月    8     日
                                  書  記  官  黃國源
【附錄本案判決論罪科刑法條全文】：
中華民國刑法第184條之4
駕駛動力交通工具肇事，致人死傷而逃逸者，處6 月以上5 年以
下有期徒刑。

司法院資訊處製作；財團法人民間司法改革基金會備份。
